ACORDAO-COMPLETO-2433254

ACÓRDÃO 2596/2020 ATA 37/2020 - PLENÁRIO

VISTOS, relatados e discutidos estes autos de representação formulada pela empresa SX Tecnologia e Serviços Corporativos Eireli, com pedido de medida cautelar, a respeito de possíveis irregularidades ocorridas na condução do Pregão Eletrônico 47/2020, promovido pela Federação das Indústrias do Estado do Rio de Janeiro (Firjan) , 
ACORDAM os Ministros do Tribunal de Contas da União, reunidos em sessão plenária, ante as razões expostas pelo, em: 
9.1. com fulcro no art. 276, caput, do Regimento Interno/TCU, referendar a medida cautelar adotada pelo relator por meio do despacho contido na peça 31 destes autos, transcrito no Relatório que precede este acórdão, bem como as medidas acessórias constantes no mencionado despacho; 
9.2. encaminhar cópia desta deliberação à Federação das Indústrias do Rio de Janeiro, ao Serviço Social da Indústria e ao Serviço Nacional de Aprendizagem Industrial para subsidiar suas respostas e à representante.

Referendo de medida cautelar concedida em processo de representação a respeito de possíveis irregularidades ocorridas na condução de pregão eletrônico cujo objeto é a contratação de empresa para a prestação de serviços de agenciamento de viagens, para atendimento à Federação das Indústrias do Rio de Janeiro (Firjan), ao Serviço Social da Indústria (Sesi) e ao Serviço Nacional de Aprendizagem Industrial (Senai), ao Instituto Euvaldo Lodi (IEL) e ao Centro Industrial do Rio de Janeiro (CIRJ).

Federação das Indústrias do Estado do Rio de Janeiro (Firjan).

3. Interessados/Responsáveis: não há.

13.1. Ministros presentes: José Mucio Monteiro (Presidente), Walton Alencar Rodrigues, Benjamin Zymler, Augusto Nardes, Aroldo Cedraz, Ana Arraes, Bruno Dantas (Relator) e Vital do Rêgo.
13.2. Ministro-Substituto convocado: Augusto Sherman Cavalcanti.
13.3. Ministros-Substitutos presentes: Marcos Bemquerer Costa, André Luís de Carvalho e Weder de Oliveira.

ACORDAO-COMPLETO-2514908

Acórdão 2596/2021 - Plenário

ACORDAO-COMPLETO-2457281

Acórdão de Relação 281/2021 - Plenário

Acórdão de Relação

BRUNO DANTAS

Adoto como relatório o despacho que fundamentou a concessão da medida cautelar ora em apreciação (peça 31) : 
"Trata-se de representação da empresa SX Tecnologia e Serviços Corporativos Eireli, com pedido de medida cautelar, a respeito de possíveis irregularidades ocorridas na condução do Pregão Eletrônico 47/2020, promovido pela Federação das Indústrias do Estado do Rio de Janeiro (Firjan) .
2.	O objeto do certame é a contratação de empresa para a prestação de serviços de agenciamento de viagens, para atendimento à Federação das Indústrias do Rio de Janeiro (Firjan) , ao Serviço Social da Indústria (Sesi) e ao Serviço Nacional de Aprendizagem Industrial (Senai) , ao Instituto Euvaldo Lodi (IEL) e ao Centro Industrial do Rio de Janeiro (CIRJ) .
3.	O critério de julgamento do pregão é o menor preço global. O valor estimado da contratação para 12 meses é de R$ 6.945.191,86, tempo que pode ser prorrogado por iguais períodos até o limite de 60 meses.
4.	O certame encontra-se na fase de apreciação de recurso administrativo e contrarrazões (peça 26) . Atualmente, os serviços de agenciamento de passagens aéreas são prestados pela empresa Promotional Travel Viagens e Turismo Ltda., por intermédio de contratação emergencial.
5.	Em síntese, a representante alegou (peça 1) :
a) ilegalidade na exigência de certificação junto à Associação Brasileira de Agências de Viagens Corporativas (Abracorp) - item 13.1.2.2 do edital, considerando que o referido documento não estaria previsto entre aqueles exigidos para habilitação, nos termos dos artigos 27 a 31 da Lei 8.666/1993, além de contrariar a jurisprudência deste Tribunal; e
b) ilegalidade na exigência de qualificação econômico financeira, considerando que, além dos índices contábeis (índice de liquidez corrente) , seria exigida a comprovação de possuir capital social de, no mínimo, R$ 694.519,18, conforme disposto nos itens 9.4.1 e 9.4.2 do edital, o que não se coadunaria com o § 5º do artigo 31 da Lei 8.666/93 e jurisprudência deste Tribunal.
6.	A representante requer a suspensão do procedimento licitatório, no estado em que se encontra, e, no mérito, a anulação dos atos que forem considerados ilegais por este Tribunal, além de que seja concedida ciência ao Ministério Público de Contas.
7.	Inicialmente, a Secretaria de Controle Externo de Aquisições Logísticas (Selog) promoveu a oitiva prévia da Firjan, solicitando manifestação quanto à alínea "a" acima e, por conseguinte, sobre a impossibilidade de participação de micro e pequenas empresas no certame. De outra parte, a Selog entendeu que o questionamento referente à alínea "b" seria improcedente (peça 14) .
8.	A unidade especializada questionou também a exigência de certificação emitida pela Air Transport Association (IATA) e sobre o valor exigido como capital social, conforme itens 9.3.3 e 9.4.2 do edital, respectivamente.
9.	A manifestação da Firjan encontra-se à peça 24.
II
10.	Nesta oportunidade, a Selog propôs o conhecimento da representação, por esta preencher os requisitos de admissibilidade atinentes à natureza do processo. A unidade instrutora observou que o certame ora analisado teria recursos de origem tributária do Sesi e do Senai, o que atrairia a competência deste Tribunal para examinar a matéria.
11.	Quanto aos pressupostos da medida cautelar, a Selog abordou cada um dos pontos objeto de questionamento junto à Firjan, concluindo, em síntese, que as cláusulas referentes às certificações junto à Abracorp e à IATA não seriam regulares e teriam o condão de restringir indevidamente a competitividade do pregão. Nesse sentido, estaria configurado o pressuposto da plausibilidade do direito (fumus boni iuris) .
12.	Entretanto, a unidade instrutora asseverou que não estaria configurado o perigo da demora (periculum in mora) , tendo em vista o fato de a Firjan ter informado que não daria andamento ao procedimento licitatório até manifestação ulterior deste Tribunal.
13.	Ademais, estaria configurado o pressuposto do perigo da demora reverso (periculum in mora reverso) , uma vez que o contrato emergencial vigente apresentaria condições menos vantajosas do que a oferta obtida neste novo certame (peça 24, p. 12) .
14.	Assim, a unidade especializada propôs o indeferimento da medida cautelar e a promoção de diligência à Firjan. Essa diligência buscaria esclarecimentos sobre: i) como foi calculado o valor estimado da licitação; e ii) as reclamações formais da Firjan em relação ao contrato firmado com a empresa ITS Viagens e Turismo Eireli, o qual foi objeto de distrato e foi sucedido pelo contrato emergencial ora vigente (peça 28) .
15.	Por fim, a unidade instrutora sugeriu que seja oportunizado à Firjan que se manifeste sobre possíveis ações a serem tomadas para corrigir as falhas apontadas no certame, bem como sobre eventual determinação no sentido anular o referido pregão eletrônico; ou de retornar à fase de análise da proposta da empresa representante; ou de não prorrogar o contrato a ser celebrado.
16.	Essa medida visa oferecer a possibilidade de que a Firjan participe da construção da deliberação que vier a ser proferida, nos termos do art. 14 da Resolução TCU 315/2020.
III
17.	Feita essa breve contextualização, passo a decidir.
18.	Inicialmente, a atuação do Tribunal neste caso está autorizada em virtude de o Pregão Eletrônico 47/2020 envolver recursos de natureza tributária das entidades do Sistema "S", especificamente do Sesi e do Senai.
19.	Nessa linha, trago enunciado de jurisprudência que bem elucida a questão:
O TCU tem competência para realizar inspeções e diligências para averiguação das disponibilidades financeiras das federações estaduais vinculadas às confederações nacionais que recebem repasses de entidades do Sistema S, exclusivamente quanto aos recursos que possuam origem tributária. A presença de verbas de natureza privada nas disponibilidades financeiras daquelas entidades não afasta a competência do Tribunal sobre o exame da parcela dos recursos de origem pública. (Acórdão 736/2017-TCU-Plenário) 
20.	Embora concorde, em essência, com a análise empreendida pela unidade instrutora, a qual incorporo às minhas razões de decidir, entendo que os pressupostos para a concessão imediata da cautelar estão atendidos.
21.	Primeiramente, quanto ao requisito da plausibilidade do direito (fumus boni iurus) , de fato, as exigências referentes às certificações junto à Abracorp e à IATA não são regulares. Tais cláusulas podem ter restringido indevidamente a competição, especialmente com a exclusão de participação de micro e pequenas empresas.
22.	No caso da certificação junto à Abracorp, não socorre a Firjan o fato de essa exigência ter sido alterada após impugnação ao edital, passando da fase de habilitação para a fase de assinatura do contrato.
23.	Primeiro, a Constituição Federal veda a obrigatoriedade de associação para quaisquer fins (art. 5º, XX) .
24.	Segundo, para uma empresa postular o ingresso na Abracorp, a interessada deve, entre outros quesitos, apresentar e comprovar o volume de vendas brutas de no mínimo R$ 100.000.000,00 (cem milhões de reais) por ano. Ademais, deve pagar taxa de filiação de R$ 50.000,00 (cinquenta mil reais) . Ora, a simples leitura dos itens acima evidencia o quão restritivo é a exigência imposta pelo edital.
25.	Tal exigência exclui totalmente as micro e pequenas empresas do certame, dada a dificuldade de atender ao requisito. Com isso, restringe-se sobremaneira a competitividade visto que o objeto da licitação tradicionalmente é servido por esse segmento empresarial.
26.	Embora possa haver discussões se caberia, ou não, a aplicação do tratamento diferenciado e simplificado previsto na Lei Complementar 123/2006 às entidades do Sistema "S", não é razoável que a Firjan deliberadamente exclua do certame absolutamente todas as micro e pequenas empresas.
27.	Nesse sentido, não seria aplicada a ressalva do art. 49, inciso III, da LC 123/2006, como pretende a Firjan. Não é possível acolher o argumento de que experiência anterior malsucedida represente prejuízo ao conjunto ou complexo do objeto a ser contratado, como dispõe o citado inciso.
28.	Não estou admitindo que qualquer empresa venha a participar do certame, o que seria realmente um contrassenso. No entanto, por evidente, é necessário que o ente promotor da licitação defina, na fase de planejamento da contratação, sua necessidade e os critérios de habilitação necessários para que o objeto possa ser executado por fornecedores hábeis jurídica, financeira e tecnicamente num cenário adequado e não indevidamente restritivo.
29.	No mesmo sentido, a exigência habilitatória de certificação IATA não encontra amparo na jurisprudência do Tribunal e nem no Regimento de Licitações e Contratos do Sesi e Senai, norma que rege o certame.
30.	Para demonstrar a regularidade dessa exigência, a Firjan alegou que este Tribunal de Contas da União teria exigido tal certificação quando da realização do Pregão Eletrônico 22/2018 para a contratação de agenciamento e fornecimento de passagens aéreas.
31.	Diferentemente do edital da Firjan, este Tribunal ofereceu opção para as empresas que não dispusessem da certificação IATA.
32.	Alternativamente, as licitantes poderiam apresentar declaração expedida pelas empresas internacionais de transporte aéreo regular, listadas na página da internet da Agência Nacional de Aviação Civil - ANAC, comprovando que a interessada seria possuidora de crédito direto e estaria autorizada a emitir bilhetes de passagens aéreas internacionais durante a vigência do contrato, conforme item 34.4.1 do edital do pregão deste Tribunal.
33.	Assim, é forçoso reconhecer que as cláusulas impugnadas não encontram guarida no Regulamento de Licitações e Contratos do Sesi e do Senai, bem como na jurisprudência majoritária deste Tribunal, como apontado pela unidade especializada. E todas essas cláusulas têm o potencial de restringir a competitividade do certame.
34.	No que concerne ao pressuposto do perigo da demora (periculum in mora) , a Selog anotou que a Firjan teria afirmado que o certame se encontraria suspenso e que não daria andamento nele até posterior deliberação deste Tribunal.
35.	Embora a sinalização dada pela Firjan seja positiva, entendo que o melhor deslinde para conferir segurança jurídica à questão seja a concessão imediata da medida cautelar, pois, na verdade, o certame se encontra na fase de apreciação de recurso administrativo e contrarrazões, ou seja, próximo de sua finalização, o que pode acontecer a qualquer momento.
36.	De outro lado, não vislumbro a ocorrência do perigo em mora reverso (periculum in mora reverso) . Em primeiro lugar, a suspensão voluntária produz os mesmos efeitos da medida cautelar determinada pelo Tribunal. A distinção entre elas se dá apenas em virtude do caráter imperativo da cautelar - medida que, aliás, se impõe pela comprovação da irregularidade neste caso.
37.	Cumpre destacar que a Firjan se encontra amparada por contrato emergencial, não havendo, portanto, maiores riscos de solução de continuidade em suas atividades pela eventual falta dos serviços de compra de passagens aéreas. Ademais, a instrução destes autos deverá ser priorizada a fim de evitar um prolongamento excessivo da contratação emergencial. Não fica afastada ainda a possibilidade de a unidade jurisdicionada, por iniciativa própria, optar por adotar a medida corretiva de republicação do edital desprovido das cláusulas irregulares. 
38.	Não há que se falar, portanto, em atraso na contratação em virtude da atuação do TCU.
39.	Destaco ainda que não restou demonstrado nos autos o real impacto da diferença na totalidade do contrato e no valor mensal da diferença da fee conseguida na proposta vencedora e a do contrato emergencial a justificar ônus intransponível para a entidade.  
40.	Nesse contexto, presentes os pressupostos para a concessão da medida cautelar solicitada, essa deve ser deferida, desde já. Nesse contexto, além da oitiva determinada pelo art. 276, § 3º, do RI/TCU, acolho a proposta da unidade instrutora no sentido de oportunizar à Firjan, com a participação do Sesi e do Senai, que participe da construção da deliberação que venha a ser exarada por este processo, nos termos da Resolução TCU 315/2020.
41.	Por fim, a Selog pretende apurar em que condições e quais as consequências advindas das reclamações feitas pela Firjan no âmbito do contrato firmado com a empresa ITS Viagens e Turismo Eireli.
42.	Entendo que, por ora, esse tema não está adstrito ao objeto principal deste processo e que tais fatos não são relevantes para o deslinde a ser dado no caso. Nesse sentido, a diligência proposta para esse fim não deve ser realizada, ao menos neste momento que exige instrução célere.
43.	Ante o exposto, DECIDO:
I) conhecer da presente representação, satisfeitos os requisitos de admissibilidade previstos nos arts. 235 e 237, inciso VII, do Regimento Interno deste Tribunal;
II) deferir o pedido de concessão de medida cautelar formulado pela representante;
III) determinar a oitiva da Federação das Indústrias do Rio de Janeira (Firjan) , com o apoio do Serviço Social da Indústria (Sesi) e do Serviço Nacional de Aprendizagem Industrial (Senai) , com fundamento no art. 276, § 3º, do RI/TCU, para que, no prazo de 15 (quinze) dias, se manifestem sobre a medida cautelar deferida, em especial sobre as exigências constantes dos itens 9.3.3 e 13.1.2.2 do edital do Pregão Eletrônico 47/2020, as quais têm o potencial de restringir indevidamente o certame, não encontrando amparo no Regulamento de Licitações e Contratos do Sesi e do Senai, bem como da jurisprudência deste Tribunal, conforme instrução de peça 28 e deste despacho;
IV) considerando a possibilidade de construção participativa das deliberações deste Tribunal, nos termos do art. 14 da Resolução-TCU 315/2020:
a) solicitar à Federação das Indústrias do Rio de Janeira (Firjan) , com o apoio do Serviço Social da Indústria (Sesi) e do Serviço Nacional de Aprendizagem Industrial (Senai) , caso queiram, no prazo de quinze dias, podendo apresentar resposta única na oportunidade:
a.1) a apresentação de possíveis ações corretivas que poderão ser tomadas para prevenir ou corrigir os indícios de irregularidades detectados ou remover seus efeitos;
a.2) a manifestação quanto aos possíveis impactos no caso de o TCU determinar: (i) a anulação do certame e dos atos dele decorrentes ou, caso possível, a republicação do ato convocatório com exclusão dos itens 9.3.3 e 13.1.2.2 do edital atual; (ii) o retorno à fase do certame para análise da proposta da empresa representante, abstendo-se da exigência de associação à Abracorp e à IATA para fins de habilitação ou contratação; ou (iii) a não prorrogação do contrato a ser celebrado em decorrência de prosseguimento atual certame, em função dos indícios de irregularidades verificados, na hipótese de serem insuficientes as alternativas apresentadas pelo gestor para corrigir os pontos questionados;
b) alertar a Federação das Indústrias do Rio de Janeira, ao Serviço Social da Indústria e ao Serviço Nacional de Aprendizagem Industrial, com relação à construção participativa de deliberações, de que:
b.1) a sua manifestação quanto às alternativas para corrigir os indícios de irregularidades verificados e quanto aos impactos das possíveis medidas a serem adotadas pelo TCU será avaliada na proposição de mérito, mas não vincula as decisões desta Corte de Contas, notadamente quando os riscos decorrentes de sua adoção e/ou da manutenção de situação irregular não se coadunarem com o interesse público que se pretende tutelar;
b.2) a ausência de manifestação no prazo estipulado não impedirá o andamento processual, podendo o TCU vir a prolatar decisão de mérito, caso haja elementos suficientes que caracterizem afronta às normas legais e/ou possibilidade de ocorrência de prejuízos à Administração; e
b.3) a ausência de manifestação não será considerada motivo de sanção;
V) diligenciar a Federação das Indústrias do Rio de Janeiro, com o apoio do Serviço Social da Indústria e do Serviço Nacional de Aprendizagem Industrial, com fundamento nos artigos 157 e 187 do Regimento Interno/TCU, para que, no prazo de quinze dias, individualmente ou em conjunto, encaminhem os seguintes elementos e/ou esclarecimentos relativos ao Pregão Eletrônico 47/2020:
a) como foi calculado o valor estimado da licitação, informando os parâmetros que levaram à estipulação dos valores e encaminhando a estimativa e a pesquisa de mercado;
b) demais informações que julgar necessárias sobre a matéria, em especial sobre o estágio atual e eventuais novas medidas adotadas e a adotar em relação ao certame; e
c) designação formal de interlocutor que conheça da matéria para dirimir eventuais dúvidas, informando nome, função/cargo, e-mail e telefone de contato.
VI) encaminhar cópia da instrução de peça 28 e deste despacho à Federação das Indústrias do Rio de Janeiro, ao Serviço Social da Indústria e ao Serviço Nacional de Aprendizagem Industrial para subsidiar suas respostas;
VII) dar ciência deste despacho à representante."
	É o relatório.

8.1. Gisela Pimenta Gadelha Dantas (111.202/OAB-RJ) e outros, representando Serviço Nacional de Aprendizagem Industrial - Departamento Regional do RJ e Serviço Social da Indústria - Departamento Regional do Estado do Rio de Janeiro;  
8.2. Tiago Sandi (35917/OAB-SC) e outros, representando SX Tecnologia e Serviços Corporativos Eireli.

Não atuou.

REPRESENTAÇÃO. FIRJAN. SERVIÇOS DE AGENCIAMENTO DE VIAGENS. INDÍCIOS DE EXIGÊNCIAS INDEVIDAMENTE RESTRITIVAS NO CERTAME. PRESENÇA DO FUMUS BONI IURIS E DO PERICULUM IN MORA. DEFERIMENTO DE CAUTELAR SUSPENSIVA DO PREGÃO ELETRÔNICO. CONHECIMENTO. REFERENDO DO PLENÁRIO. OITIVAS.

REPRESENTAÇÃO (REPR)

Secretaria de Controle Externo de Aquisições Logísticas (Selog).

Trata-se de representação formulada pela empresa SX Tecnologia e Serviços Corporativos Eireli, com pedido de medida cautelar, a respeito de possíveis irregularidades ocorridas na condução do Pregão Eletrônico 47/2020, promovido pela Federação das Indústrias do Estado do Rio de Janeiro (Firjan) .
Em síntese, a representante alegou:
a) ilegalidade na exigência de certificação junto à Associação Brasileira de Agências de Viagens Corporativas (Abracorp) - item 13.1.2.2 do edital, considerando que o referido documento não estaria previsto entre aqueles exigidos para habilitação, nos termos dos artigos 27 a 31 da Lei 8.666/1993, além de contrariar a jurisprudência deste Tribunal; e
b) ilegalidade na exigência de qualificação econômico financeira, considerando que, além dos índices contábeis (índice de liquidez corrente) , seria exigida a comprovação de possuir capital social de, no mínimo, R$ 694.519,18, conforme disposto nos itens 9.4.1 e 9.4.2 do edital, o que não se coadunaria com o § 5º do artigo 31 da Lei 8.666/93 e jurisprudência deste Tribunal.
Inicialmente, a Secretaria de Controle Externo de Aquisições Logísticas (Selog) promoveu a oitiva prévia da Firjan, solicitando manifestação quanto à alínea "a" acima e, por conseguinte, sobre a impossibilidade de participação de micro e pequenas empresas no certame. De outra parte, a Selog entendeu que o questionamento referente à alínea "b" seria improcedente.
A unidade especializada questionou também a exigência de certificação emitida pela Air Transport Association (IATA) e sobre o valor exigido como capital social, conforme itens 9.3.3 e 9.4.2 do edital, respectivamente.
3.	A partir das razões de decidir apresentadas no despacho transcrito no relatório precedente, adotei a medida cautelar sugerida, determinando a realização de oitiva.
Ante o exposto, com fundamento no art. 276, § 1º, do Regimento Interno do TCU, VOTO por que seja adotada a decisão que ora submeto à apreciação deste Colegiado.
TCU, Sala das Sessões Ministro Luciano Brandão Alves de Souza, em 30 de setembro de 2020.
Ministro BRUNO DANTAS 
Relator